ACORDAO-COMPLETO-2575582

ACÓRDÃO 4063/2023 ATA 16/2023 - PRIMEIRA CÂMARA

VISTOS, relatados e discutidos estes autos que tratam de pedido de reexame interposto por Carlos Mendes Leite em face do Acórdão 3858/2022-TCU-Primeira Câmara, por meio do qual esta Corte de Contas considerou ilegal o ato de concessão de reforma emitido em favor do recorrente;
ACORDAM os ministros do Tribunal de Contas da União, reunidos em Sessão da 1ª Câmara, ante as razões expostas pelo Relator e com fundamento nos arts. 33 e 48 da Lei 8.443/1992, em:
9.1. conhecer do presente pedido de reexame para, no mérito, dar a ele provimento, de forma a considerar legal o ato de concessão de reforma emitido em favor de Carlos Mendes Leite (XXX.006.737-XX) ;
9.2. encaminhar cópia desta deliberação ao recorrente e ao Comando da Marinha.

Pedido de reexame interposto em face de decisão que considerou ilegal o ato de concessão de reforma emitido em favor do recorrente.

Primeira Câmara

Comando da Marinha.

3. Recorrente: Carlos Mendes Leite (XXX.006.737-XX).

13.1. Ministros presentes: Benjamin Zymler (na Presidência), Walton Alencar Rodrigues, Vital do Rêgo (Relator), Jorge Oliveira e Jhonatan de Jesus.
13.2. Ministro que não participou da votação: Jhonatan de Jesus.
13.3. Ministros-Substitutos presentes: Augusto Sherman Cavalcanti e Weder de Oliveira.

VITAL DO RÊGO

Ministro Jorge Oliveira.

Adoto como relatório, com os devidos ajustes de forma, a instrução elaborada no âmbito da Unidade de Auditoria Especializada em Recursos - AudRecursos (peça 40) , com a qual se manifestou de acordo o corpo gerencial daquela unidade técnica especializada (peça 41) , a seguir transcrita: 
INTRODUÇÃO	
1.	Trata-se de pedido de reexame interposto pelo Sr. Carlos Mendes Leite contra o Acórdão 3858/2022-TCU-Primeira Câmara (peça 9) .
1.1.	A deliberação recorrida apresenta o seguinte teor:
ACORDAM os Ministros o Tribunal de Contas da União, reunidos em sessão da Primeira Câmara, com fundamento nos arts. 1º, inciso V, e 39, inciso II, da Lei 8.443/1992, c/c os arts. 17, inciso III; 143, inciso II, 260 e 262 do Regimento Interno, em:
considerar ilegal e negar registro ao ato de concessão de reforma em favor de Carlos Mendes Leite;
expedir as determinações contidas no item 1.7 abaixo.
1. Processo TC-Processo 007.045/2022-0 (REFORMA) 
1.1. Interessado: Carlos Mendes Leite
1.2. Unidade: Comando da Marinha
1.3. Relator: Ministro Jorge Oliveira
1.4. Representante do Ministério Público: Procuradora-Geral Cristina Machada da Costa e Silva
1.5. Unidade Técnica: Secretaria de Fiscalização de Integridade de Atos e Pagamentos de Pessoal e de Benefícios Sociais (Sefip) 
1.6. Representação legal: não há
1.7. Determinar ao Comando da Marinha que:
1.7.1. dispense a devolução dos valores indevidamente recebidos de boa-fé pelo interessado até a data da notificação desta deliberação à unidade jurisdicionada, com base na Súmula TCU 106;
1.7.2. no prazo de quinze dias a contar da notificação desta deliberação à unidade jurisdicionada:
1.7.2.1. dê ciência desta decisão ao interessado, com o alerta de que o efeito suspensivo proveniente da interposição de eventuais recursos junto ao TCU não eximirá da devolução de valores indevidamente percebidos, caso aqueles apelos não sejam providos;
1.7.2.2. promova o recálculo do valor atualmente pago a título de reforma com base no posto incorreto, sob pena de responsabilidade solidária da autoridade administrativa omissa;
1.7.3. no prazo de trinta dias a contar da notificação desta deliberação à unidade jurisdicionada:
	1.7.3.1. emita novo ato, livre da irregularidade ora apontada, em substituição ao ora examinado, e o submeta a nova apreciação por este Tribunal;
	1.7.3.2. encaminhe a esta Corte comprovante da data da ciência desta decisão pelo interessado (grifos acrescidos) .
HISTÓRICO	
2.	A presente alteração de reforma foi julgada ilegal por ter havido majoração de proventos para o posto hierárquico imediatamente superior, com base no art. 110 da Lei 6.880/1980, em virtude de invalidez posterior à reforma do instituidor, o que está em desacordo com a orientação adotada no Acórdão 2225/2019-TCU-Plenário, decisão paradigmática na qual se concluiu pela "ausência de previsão legal para extensão da vantagem estabelecida no art. 110 da lei 6.880/1980 a militares já reformados". 
EXAME DE ADMISSIBILIDADE
3.	Reitera-se o exame preliminar de admissibilidade (peça 25) , ratificado à peça 30 pelo Excelentíssimo Senhor Ministro Vital do Rêgo, que entendeu pelo conhecimento dos recursos, uma vez que preenchidos os requisitos do art. 48 da Lei 8.443/1992, c/c os arts. 285 e 286, parágrafo único, do RI/TCU, suspendendo-se os efeitos da alínea "a" e dos subitens 1.7.3 e 1.7.3.1 do Acórdão 3858/2022-TCU-Primeira Câmara.
EXAME DE MÉRITO
4. Delimitação
4.1. Constitui objeto do presente recurso analisar se é regular o deferimento de proventos de reforma com um posto superior ao que o recorrente ostentava na atividade.
5. Da suposta regularidade do ato concessório de reforma militar
5.1. O recorrente defende a regularidade do ato concessório de reforma, com base nas seguintes alegações:
5.2. Nos termos do parágrafo único do art. 107 da Lei 6.880/80, não sofre solução de continuidade a situação de inatividade do militar da reserva remunerada, quando reformado por limite de idade, exceto quanto às condições de mobilização.
5.4. Assim, o militar reformado por idade limite recebeu do Legislador um tratamento isonômico ao militar da reserva na percepção do benefício, manifestamente incontroverso, com a devida vênia.
5.5. Nesse sentir, resta consistente que inexiste qualquer previsão legal excluindo as garantias previstas no art. 110 do Estatuto dos Militares concedidas ao militar da reserva em relação ao militar da reserva reformado por idade limite, considerando a coesão textual do parágrafo único do art. 107 do mesmo diploma e sua literalidade que estabelece como única diferença a impossibilidade desse militar ser mobilizado. Não ousou o legislador em excluir o militar reformado por idade limite o direito à melhoria de reforma, de modo que não se desconhece que a paridade do militar da reserva reformado por idade limite é uma conquista prevista na Constituição Federal e no Estatuto dos Militares.	
Análise:
5.6. Vê-se que o ato concessório de reforma foi considerado ilegal e negado registro em decorrência de o instituidor ter sido agraciado com proventos referentes a posto/graduação acima daquele que ostentava na atividade, tendo sido reformado inicialmente por idade, no posto/graduação de 1º sargento, e, posteriormente, foi novamente reformado, sendo que dessa vez por incapacidade/invalidez, no posto/graduação de 2º tenente, o que contraria o disposto no art. 110 da Lei 6.880/1980, vez que a pensão militar foi concedida com base neste posto, enquanto deveria ser naquele.
5.7. O Tribunal, por meio do Acórdão 2225/2019-TCU-Plenário, mudou o seu entendimento que vinha sendo aplicado até então com base no Acórdão 1987/2010-TCU-Plenário, que permitia que o militar reformado (inciso II da alínea "b" do §1º do art. 3º da Lei 6.880/1980) , em caso de invalidez constatada, também pudesse receber o benefício previsto no §1º do art. 110 da Lei 6.880/1990. Assim, firmou-se exegese alinhando-se à jurisprudência do Tribunal Superior de Justiça-STJ (REsp 1.340.075/CE) , impedindo esse tipo de concessão.  
5.8. Por conseguinte, a presente alteração de reforma é irregular, pois o caput do art. 110 do citado diploma legal é taxativo no sentido de que o benefício só é concedido ao militar da ativa ou da reserva remunerada e corresponde ao "grau hierárquico imediato ao que possuir ou que possuía na ativa". Nesse sentir, o ex-militar deveria estar percebendo proventos da reforma militar com base no posto/graduação de 1º sargento, e não de 2º tenente.
5.9. É sobremodo importante ressaltar que este Tribunal tem o poder/dever de apreciar, para fins de registro, os atos de reforma, nos termos do art. 71 da Lei Maior. Esta prerrogativa não pode ser infirmada pela sobreposição dos princípios da razoável duração do processo e da eficiência na Administração Pública.
5.10. Não se pode perder de vista também que a Administração deve observar o princípio da legalidade, conforme lição de Hely Lopes Meirelles:
Na Administração Pública não há liberdade nem vontade pessoal. Enquanto na administração particular é lícito fazer tudo que a lei não proíbe, na Administração Pública só é permitido fazer o que a lei autoriza. A lei para o particular significa "pode fazer assim"; para o administrador público significa "deve fazer assim" (in Direito Administrativo Brasileiro, 33ª ed., São Paulo: Malheiros Editores, 2007, p. 87-88) .
5.11. Nessa ordem de ideias, observada a violação ao princípio da legalidade no ato de reforma em reexame, este Tribunal deve manter o julgamento pela ilegalidade, razão pela qual é de se rejeitar os argumentos apresentados pelo recorrente.
CONCLUSÃO
6.	Em face da análise das razões recursais apresentadas, concluiu-se que é irregular o percebimento de proventos referentes a posto/graduação acima daquele que ostentava na atividade, considerando que o recorrente foi reformado inicialmente por idade, e, posteriormente, foi novamente reformado, sendo que dessa vez por incapacidade/invalidez, razão pela qual seus proventos foram majorados indevidamente em um posto/graduação.
PROPOSTA DE ENCAMINHAMENTO
7. Ante o exposto, submetem-se os autos à consideração superior, propondo-se, com fundamento no art. 48 da Lei 8.443/1992 c/c os artigos 285 e 286, parágrafo único, do RI/TCU:
a) conhecer do recurso interposto, para, no mérito, negar-lhe provimento;
b) informar a recorrente e demais interessados do acórdão a ser prolatado, ressaltando-se que o relatório e o voto que o fundamentam podem ser acessados por meio do endereço eletrônico www.tcu.gov.br/acordaos.
2. 	O Ministério Público junto ao TCU, representado nos autos pelo Procurador Dr. Marinus Eduardo De Vries Marsico, manifestou-se de acordo com a proposição da unidade técnica, nos termos do parecer de peça 42. 
	Eis o Relatório.

David da Silva Alves (OAB/RJ 222.979).

Procurador Marinus Eduardo De Vries Marsico.

REFORMA. PROVENTOS COM BASE NO SOLDO REFERENTE AO GRAU HIERÁRQUICO IMEDIATO EM RAZÃO DE INVALIDEZ OCORRIDA QUANDO O RECORRENTE JÁ SE ENCONTRAVA REFORMADO. ILEGALIDADE E NEGATIVA DE REGISTRO. PEDIDO DE REEXAME. CONHECIMENTO. RAZÕES SUFICIENTES PARA ALTERAR O MÉRITO DO ACÓRDÃO RECORRIDO. PROVIMENTO PARA CONSIDERAR LEGAL A CONCESSÃO.

REFORMA (REFO)

Unidade de Auditoria Especializada em Recursos (AudRecursos).

Aprecia-se, nesta oportunidade, pedido de reexame interposto pelo Sr. Carlos Mendes Leite em face do Acórdão 3858/2022-TCU-Primeira Câmara, por meio do qual esta Corte de Contas considerou ilegal o ato de reforma emitido em favor do recorrente. Nos considerandos da decisão recorrida, constam as razões que levaram à negativa de registro:
Considerando que a análise empreendida pela Secretaria de Fiscalização de Integridade de Atos e Pagamentos de Pessoal e de Benefícios Sociais - Sefip constatou ter havido majoração de proventos para o posto hierárquico imediatamente superior, com base no art. 110 da Lei 6.880/1980, em virtude de invalidez posterior à reforma do instituidor; 
considerando que tal procedimento está em desacordo com a orientação adotada no Acórdão 2225/2019-TCU-Plenário, decisão paradigmática na qual se concluiu pela "ausência de previsão legal para extensão da vantagem estabelecida no art. 110 da lei 6.880/1980 a militares já reformados, bem como para o acréscimo de dois postos no cálculo dos proventos"; 
considerando que a aludida orientação é respaldada pela jurisprudência predominante no Superior Tribunal de Justiça - STJ, a exemplo das decisões proferidas por aquela Corte nos Recursos Especiais 1784347/RS e 1.340.075/CE e no Agravo Regimental nos Embargos de Declaração no Recurso Especial 966.142/RJ
Em síntese, o recorrente Carlos Mendes Leite defende a regularidade do ato concessório de reforma, com base nas seguintes alegações (peça 23) : (i) nos termos do parágrafo único do art. 107 da Lei 6.880/80, não sofre solução de continuidade a situação de inatividade do militar da reserva remunerada, quando reformado por limite de idade, exceto quanto às condições de mobilização; (ii) o militar reformado por idade limite recebeu do Legislador um tratamento isonômico ao militar da reserva na percepção do benefício, manifestamente incontroverso, com a devida vênia; e (iii) inexiste qualquer previsão legal excluindo as garantias previstas no art. 110 do Estatuto dos Militares concedidas ao militar da reserva em relação ao militar da reserva reformado por idade limite, considerando a coesão textual do parágrafo único do art. 107 do mesmo diploma e sua literalidade, que estabelece como única diferença a impossibilidade de esse militar ser mobilizado.
A AudRecursos propõe conhecer do pedido de reexame e, no mérito, negar a ele provimento. Em síntese a unidade técnica concluiu que: 
 (...) é irregular o percebimento de proventos referentes a posto/graduação acima daquele que ostentava na atividade, considerando que o recorrente foi reformado inicialmente por idade, e, posteriormente, foi novamente reformado, sendo que dessa vez por incapacidade/invalidez, razão pela qual seus proventos foram majorados indevidamente em um posto/graduação.
O Ministério Público junto ao TCU, em sua manifestação regimental (peça 43) , acompanhou a proposta da unidade técnica.
Em sede de memoriais, o recorrente apresenta novas comprovações, que podem ser assim resumidas:
 (i) certidão emitida pelo Centro de Perícias Médicas da Marinha atestando que o recorrente "está inválido a partir de 30/4/2015, revendo o laudo da JSS de 19/10/2016" (peça 49) ;
 (ii) documentação comprovando o histórico da doença que o acometeu desde a atividade (peça 51) ;
 (iii) inspeção de saúde datada de 10/5/2018, com o histórico pericial do recorrente (peça 52) ;  
II
Quanto à admissibilidade, ratifico o entendimento já externado no despacho de peça 30, no sentido de que o recurso seja conhecido, uma vez preenchidos os requisitos de admissão que regem a espécie.
No tocante ao mérito do apelo, discordo dos pareceres precedentes pelas razões que passo a expor.
Rememoro, por oportuno, que o Sr. Carlos Mendes Leite ocupava, na ativa, a graduação de 1º Sargento, passando para a reserva em 18/4/2008, com proventos de 1º Sargento. Em 25/11/2015, o recorrente foi reformado por ter atingido a idade limite no posto, mantendo os proventos de 1º Sargento. O referido ato de reforma (Sisac 10001581-07-2016-000177-8) foi disponibilizado ao TCU em 5/7/2016 e apreciado pela legalidade nos autos do TC Processo 028.161/2016-5 (Acórdão 6565/2016-TCU-Primeira Câmara) .
Ocorre que a invalidez que acometeu o recorrente, consoante farta documentação apresentada nos autos, data de 30/4/2015, momento em que o Sr. Carlos Mendes Leite se encontrava na reserva remunerada. Além disso, a documentação juntada aos autos na peça 51 demonstra que a enfermidade que culminou na doença incapacitante que acometeu o recorrente data da época que ele ainda estava na atividade. Tal informação é corroborada com o histórico pericial apresentado pelo recorrente na peça 52.
Considerando o caso em epígrafe, no qual a invalidez foi atestada por junta médica oficial em data anterior à reforma por idade, entendo que o recorrente está amparado pelo art. 110, §§1º e 2º, que assim dispõe:
Art. 110. O militar da ativa ou da reserva remunerada, julgado incapaz definitivamente por um dos motivos constantes dos incisos I e II do art. 108, será reformado com a remuneração calculada com base no soldo correspondente ao grau hierárquico imediato ao que possuir ou que possuía na ativa, respectivamente.          
§ 1º Aplica-se o disposto neste artigo aos casos previstos nos itens III, IV e V do artigo 108, quando, verificada a incapacidade definitiva, for o militar considerado inválido, isto é, impossibilitado total e permanentemente para qualquer trabalho.
§ 2º Considera-se, para efeito deste artigo, grau hierárquico imediato:
 (...) 
b) o de Segundo-Tenente, para Primeiro-Sargento, Segundo-Sargento e Terceiro-Sargento; e
De outro lado, entendo que não incide, no caso dos autos, o entendimento constante de Acórdão 2225/2019-TCU-Plenário, uma vez que a invalidez que acometeu o recorrente foi atestada com data anterior à reforma por idade, em momento em que ele estava na reserva remunerada. 
Não é demais ressaltar que, nos documentos de peças 49 e 52, a junta médica reconheceu que errou na assentada anterior (JSS/CPMM de 19/10/2016) , razão pela qual a data de invalidez foi revista. Observo que se esse reconhecimento tivesse ocorrido tempestivamente, o primeiro ato de reforma que teria sido emitido seria por invalidez e não por atingimento de idade limite na graduação.
Em conclusão, cabe dar provimento ao recurso interposto pelo Sr. Carlos Mendes Leite de forma a considerar legal o ato de concessão de reforma emitido em seu favor.
	Ante o exposto, voto para que seja adotada a minuta de acórdão que ora trago ao exame deste Colegiado.
TCU, Sala das Sessões, em 30 de maio de 2023.
Ministro VITAL DO RÊGO 
Relator